臺灣臺中地方法院民事判決　100年度訴字第673號
原　　　告　中國信託商業銀行股份有限公司
法定代理人　辜松
訴訟代理人　吳美珠
被　　　告　黃翊嘉
　　　　　　曾湘穎
當事人間確認買賣關係不存在事件，本院於100年6月30日言詞辯
論終結，判決如下：
    主    文
確認被告黃翊嘉及曾湘穎間就座落臺中縣太平市○○段35號，面
積3380.18平方公尺，土地權利範圍10000分之107及其地上建物
建號18號即門牌號碼臺中縣太平市○○○○街150號，權利範圍
所有權全部，及共有部分光華段108建號，權利範圍所有權10000
分之72，於土地及建物謄本所載原因發生日期民國97年6月5日所
為買賣之債權行為與97年7月4日所有權移轉之物權行為不存在。
被告曾湘穎應就上開土地及建物於97年7月4日以買賣為原因所
為之所有權移轉登記，予以塗銷。
訴訟費用由被告負擔。
    事實及理由
壹、程序事項：
一、被告二人均未於言詞辯論期日到場，查無民事訴訟法第386
    條各款所列情形，依原告之聲請，由其一造辯論而為判決。
二、復按訴狀送達後，原告不得將原訴變更或追加他訴，但請求
    之基礎事實同一者、不甚礙被告之防禦及訴訟之終結者，不
    在此限，民事訴訟法第255條第1項第2、7款定有明文。本件
    原告起訴時，先位聲明請求「(一)確認被告黃翊嘉及曾湘穎
    等就座落臺中縣太平市○○○○街150號，於土地及建物謄
    本所載原因發生日期即民國97年6月5日所為買賣關係不存在
    。(二)被告曾湘穎應就上開土地及建物於民國97年7月4日以
    買賣為原因所為之所有權移轉登記，予以塗銷。」，備位聲
    明則請求「(一)被告黃翊嘉及曾湘穎等就座落臺中縣太平市
    ○○○○街150號，於土地及建物謄本所載原因發生日期即
    民國97年6月5日所為買賣行為和物權行為，應予撤銷。( 二
    )被告曾湘穎應就上開土地及建物於民國97年7月4日以買賣
    為原因所為之所有權移轉登記，予以塗銷。」嗣於100年5
    月26日之書狀則變更先位聲明為：「(一)確認被告黃翊嘉及
    曾湘穎等就座落臺中縣太平市○○段35號，面積3380.18平
    方公尺，土地權利範圍10000分之107及其地上建物建號18號
    即門牌號碼臺中縣太平市○○○○街150號，權利範圍所有
    權全部，及共有部分光華段108建號，權利範圍所有權10000
    分之72，於土地及建物謄本所載原因發生日期民國(下同)97
    年6月5日所為買賣之債權行為與97年7月4日所有權移轉之物
    權行為不存在。(二)被告曾湘穎應就上開土地及建物於97年
    7月4日以買賣為原因所為之所有權移轉登記，予以塗銷。」
    ，備位聲明則變更為「(一)被告黃翊嘉及曾湘穎等就座落臺
    中縣太平市○○段35號，面積3380.18平方公尺，土地權利
    範圍10000分之107及其地上建物建號18號即門牌號碼臺中縣
    太平市○○○○街150號，權利範圍所有權全部，及共有部
    分光華段108建號，權利範圍所有權10000分之72，於土地及
    建物謄本所載原因發生日期民國(下同)97年6月5日所為買賣
    之債權行為與97年7月4日所有權移轉之物權行為，應予撤銷
    。(二)被告曾湘穎應就上開土地及建物於97年7月4日以買賣
    為原因所為之所有權移轉登記，予以塗銷。」。查變更前後
    聲明均係基於同一基礎事實，具有共同性，且不甚礙被告之
    防禦及訴訟之終結，經核與首揭規定相符，應予准許，合先
    敘明。
貳、實體事項：
一、原告起訴主張略以：
（一）先位聲明部分：
  １、被告黃翊嘉於94年4月19日向原告申請現金卡使用，尚積
      欠原告新臺幣95,917元，及自民國97年12月16日起至清償
      日止，按年息13.88%計算之利息，此有臺灣臺中地方法院
      三股98年度司執字第63811號債權憑證可資證明。
  ２、惟被告黃翊嘉為逃避還款責任，竟於97年6月5日將其所有
      不動產臺中縣太平市○○○○街150號(以下簡稱系爭房地
      )以買賣為原因，於民國97年7月4日辦妥所有權移轉登記
      予被告曾湘穎。
  ３、被告黃翊嘉對原告負有墊付款債務，為免其財產為原告強
      制執行，竟於前揭時間將其名下所有系爭房地所有權全部
      ，以買賣為原因登記予被告曾湘穎，並完成所有權移轉登
      記，依照前揭法理，其買賣當然無效；而以買賣為登記原
      因之所有權移轉登記，自屬當然無效，為此，爰依民法第
      87條、第184條第1項前段及後段、第213條第1項、第242
      條、第113條，提起先位之訴。
  ４、並聲明：(1)確認被告黃翊嘉及曾湘穎等就座落臺中縣太平
      市○○段35號，面積3380.18平方公尺，土地權利範圍100
      00分之107及其地上建物建號18號即門牌號碼臺中縣太平
      市○○○○街150號，權利範圍所有權全部，及共有部分
      光華段108建號，權利範圍所有權10000分之72，於土地及
      建物謄本所載原因發生日期民國(下同)97年6月5日所為買
      賣之債權行為與97年7月4日所有權移轉之物權行為不存在
      。(2)被告曾湘穎應就上開土地及建物於97年7月4日以買賣
      為原因所為之所有權移轉登記，予以塗銷。
（二）備位之訴部分：
  １、如鈞院審理結果認被告二人間之買賣契約暨其所有權移轉
      登記行為，非屬通謀虛偽意思表示而有效時，則本件合乎
      民法第244條第1項、第2項規定之情形「債務人所為之無
      償行為，有害及債權者，債權人得聲請法院撤銷之。債務
      人所為之有償行為，於行為時明知有損害於債權人之權利
      者，以受益人於受益時亦知其情事者為限，債權人得聲請
      法院撤銷之。」因被告二人間所為無償行為，使被告黃翊
      嘉整體財產減少，原告之債權有不能受償之虞，原告得對
      被告二人間所為之債權行為及不動產移轉之物權行為行使
      撤銷權，為此，爰依民法第244條第1、2、4項提起備位之
      訴。
  ２、並聲明：(1)被告黃翊嘉及曾湘穎等就座落臺中縣太平市○
      ○段35號，面積3380.18平方公尺，土地權利範圍10000分
      之107及其地上建物建號18號即門牌號碼臺中縣太平市○
      ○○○街150號，權利範圍所有權全部，及共有部分光華
      段108建號，權利範圍所有權10000分之72，於土地及建物
      謄本所載原因發生日期民國(下同)97年6月5日所為買賣之
      債權行為與97年7月4日所有權移轉之物權行為，應予撤銷
      。(2)被告曾湘穎應就上開土地及建物於97年7月4日以買賣
      為原因所為之所有權移轉登記，予以塗銷。
二、被告未以任何書面或言詞為答辯。
三、法院之判斷：
（一）按表意人與相對人通謀而為虛偽意思表示者，其意思表示
      無效。但不得以其無效對抗善意第三人。虛偽意思表示，
      隱藏他項法律行為者，適用關於該項法律行為之規定。民
      法第87條定有明文。又按第三人主張表意人與相對人通謀
      而為虛偽意思表示者，該第三人應負舉證之責（最高法院
      48年臺上字第29號判例參照）。再按無買賣契約存在，而
      以買賣為不動產之移轉原因，固為通謀虛偽意思表示，但
      其隱藏之他項法律行為如已具備成立要件及生效要件，即
      不得以其為虛偽之買賣而請求塗銷該不動產之所有權移轉
      登記。既不得請求塗銷登記，則訴請確認該不動產之買賣
      關係不存在，即無即受確認判決之利益（最高法院69年度
      臺上字第3937號、95年度臺上字第2590號裁判復可參照）
      。經查：
  １、本件原告為被告黃翊嘉之債權人，被告黃翊嘉將系爭土地
      及建物出售予被告曾湘穎，惟如其買賣之法律關係有效，
      被告曾湘穎即因而取得該土地及建物之所有權。故該買賣
      關係，顯足使原告之私法上地位有受侵害之危險，並得以
      對於被告黃翊嘉、曾湘穎之確認判決予以除去，自有即受
      確認判決之法律上利益。
  ２、原告主張被告黃翊嘉於94年4月19日向原告申請現金卡使
      用，尚積欠原告95,917元，最後一次應繳款期間為97年7
      月16日等情，業據其提出本院98年度司執字第63811號債
      權憑證影本、現金卡聲請書為證，自堪信為真實。而被告
      黃翊嘉於97年6月5日將其所有系爭不動產以買賣為原因，
      於97年7月4日辦妥所有權移轉登記予被告曾湘穎，亦有其
      提出之臺中縣太平市○○○○街150號電子謄本及異動索
      引等為證，亦可信為真實。
  ３、對照被告黃翊嘉給付遲延之時間，與系爭買賣關係及所有
      權移轉行為之時間，確實相近；且由原告所提之催款紀錄
      ，亦載明寫『借母云借去臺北工作少回不知借手機』，其
      意當係指借款人的母親（即被告曾湘穎）稱借款人（即被
      告黃翊嘉）去臺北工作，足證被告黃翊嘉與被告曾湘穎間
      確仍有聯絡，被告就此部分，並未提出任何反證，故原告
      主張被告曾湘穎應該知道被告黃翊嘉有借貸的情事，應屬
      可採。故被告曾湘穎與被告黃翊嘉間之買賣及所有權移轉
      行為為通謀虛偽意思表示，堪以認定
  ４、按表意人與相對人通謀而為虛偽之意思表示者，其意思表
      示無效，民法第87條第1項前段定有明文。本件被告黃翊
      嘉、被告曾湘穎間就系爭建物所為買賣，為通謀虛偽之意
      思表示，已如前述，依法其意思表示為無效。從而，原告
      先位聲明請求確認被告曾湘穎、黃翊嘉間該買賣行為及所
      有權移轉之物權行為均無效，並代位請求被告曾湘穎應將
      上揭土地及建物於97年7月4日以買賣為原因所為之所有權
      移轉登記予以塗銷，均有理由，應予准許。至其備位之訴
      部分，因先位之訴應為其勝訴之判決，本院自毋庸予以審
      究，附此敘明。
四、本件事證已臻明確，兩造其餘陳述、主張及調查證據，核與
    本件判決結果不生影響，爰不一一論述，併此敘明。
五、訴訟費用負擔之依據：民事訴訟法第78條、第85條第1項前
    段。
中    華    民    國  100    年    7    月    14    日
                  民事第二庭    法  官  林慶郎
正本係照原本作成。
如對本判決上訴，須於判決送達後20日內向本院提出上訴狀。如
委任律師提起上訴者，應一併繳納上訴審裁判費。
中    華    民    國  100    年    7    月  14    日
                                書記官  王淑燕